臺灣嘉義地方法院民事判決　　　　　　　 95年度訴字第507號
原　　　告　乙○○
法定代理人　丙○○
訴訟代理人　蔡碧仲律師
　　　　　　陳怡禎律師
被　　　告　甲○○
訴訟代理人　張蓁騏律師
複代理人　　張雯峰律師
上列當事人間請求協同辦理移交事件，於中華民國95年3月1日言
詞辯論終結，本院判決如下：
    主  文
被告應將嘉義縣乙○○宮印壹枚及嘉義縣乙○○之嘉義市農會甲
存支票六十二紙（票號FA0000000至FA0000000）交付原告。
被告應協同原告將如附表一所示帳戶之戶名及留存印鑑之法定代
理人辦理變更為丙○○；並將如附表二所示不動產之法定代理人
名義辦理變更登記為丙○○。
原告其餘之訴駁回。
訴訟費用（除減縮部分外）由被告負擔。
   事實及理由
壹、程序方面：
    按訴狀送達後，原告不得將原訴變更或追加他訴，但擴張或
    減縮應受判決事項之聲明者，不在此限，民事訴訟法第255
    條第1項第3款定有明文。本件原告起訴時原聲明：「一、被
    告應將乙○○之寺廟登記證、宮印、賽錢箱鑰匙、財產登錄
    清冊、會計帳簿、收支憑證、公文書填製移交清冊5份交付
    原告，並協同辦理新舊主任委員交接；二、被告應協同原告
    辦理變更如附表一所示帳戶留存印鑑之證明，並將嘉義市農
    會甲存支票，票號自FA0000000至FA0000000共62紙空白支票
    交付原告；三、被告應交付原告將如附表二所示之土地所有
    權狀；四、被告應交付原告中國農民銀行嘉義分行17之502
    號，戶名甲○○之保管箱鑰匙，並協同辦理變更戶名及留存
    印鑑證明，變更法定代理人為丙○○；五、被告應交付原告
    乙○○管理委員會之印信及資產負債表和年度決算書」，嗣
    於訴訟進行中，減縮訴之聲明為：「一、被告應將乙○○之
    寺廟登記證1紙、乙○○宮印1枚交付原告；二、被告應協同
    原告辦理變更如附表一所示帳戶之戶名及留存印鑑之法定代
    理人為丙○○；三、被告應將嘉義市農會甲存支票62紙（票
    號FA0000000至FA0000000）交付原告；四、被告須協同將附
    表二所示之不動產法定代理人名義辦理變更登記為丙○○」
    ，經核與法尚無不合，應予准許，合先敘明。
貳、實體方面：
一、本件原告起訴主張：原告為嘉義縣乙○○（以下稱乙○○）
    於民國94年12月24日依「嘉義縣乙○○組織章程」召開信徒
    大會，合法選任丙○○為第六屆之主任委員，被告則為第五
    屆之主任委員。按「管理委員會及監察委員會均由信徒大會
    就信徒中以無記名連記法選任之，任期四年，連選得連任，
    管理委員或監察委員出缺時，由候補管理委員或候補監察委
    員分別依序遞補之，其任期以補足所遺任期為止，且剩餘任
    期不足一年不辦理候選。」，「委員任期屆滿由信徒大會重
    新改選。卸任主任委員應於改選日起一個月內將管理委員會
    暨本宮印信、財產登錄清冊、會計帳冊、收支憑證、公文書
    等填製移交清冊五份，辦理新舊任交接，並函報主管機關核
    備」，嘉義縣乙○○組織章程第16條、第17條分別定有明文
    。原告於選任後並業經函報嘉義縣政府備查，依寺廟登記規
    則第2條變更寺廟負責人登記在案。被告既為卸任主任委員
    應協同原告辦理新、舊任交接及移交事宜，惟被告對原告所
    發存證信函函知被告上開事宜回覆表示，因乙○○之相關會
    計帳冊及收支憑證未與核對，待於95年4月15日提出完整查
    核報告之後擇日辦理移交，兩造遂約定於95年4月18日就乙
    ○○之相關財產清冊辦理移交。詎被告嗣後仍未依約定辦理
    協同移交，並於95年4月17日以存證信函以第四屆管理委員
    會未依組織章程合法完成移交暨監交之手續和會計出納等相
    關業務人員作業遲延致使乙○○之會計查核進度遭延滯，須
    於95年7、8月始能完成會計核對，及乙○○於94年12月24日
    依「嘉義縣乙○○組織章程」召開信徒大會決議違反法令或
    章程，訴請法院撤銷而於審理中等藉口，拖延遲不願協同原
    告辦理移交。惟被告應按「嘉義縣乙○○組織章程」第17條
    之規定卸任主任委員於改選之日起一個月內負有移交上開印
    信等之義務，與第四屆管理委員是否完成移交及乙○○之會
    計帳冊是否完成核對無關；且乙○○於94年12月24日依「嘉
    義縣乙○○組織章程」召開信徒大會決議於法院撤銷宣告確
    定前，皆屬合法有效之決議，爰依法請求被告協同辦理移交
    ，並聲明：（一）被告應將乙○○之寺廟登記證1紙、乙○
    ○宮印1枚交付原告；（二）被告應協同原告辦理變更如附
    表一所示帳戶之戶名及留存印鑑之法定代理人為丙○○；（
    三）被告應將嘉義市農會甲存支票62紙（票號FA0000000至
    FA0000000）交付原告；（四）被告須協同將附表二所示之
    不動產法定代理人名義辦理變更登記為丙○○。
二、被告則抗辯：被告不否認原告上開所述被告為乙○○第五屆
    主任委員，惟據「嘉義縣乙○○組織章程」規定乙○○除設
    有管理委員會及監察委員會外，另設有總幹事一職，性質上
    屬任意機關，由主任委員提名經委員會議通過而聘任。訴外
    人林炳佑擔任乙○○第二屆至第四屆之總幹事一職，職掌有
    關乙○○事務、財產、帳冊等，及辦理經常事務及執行決議
    。按「總幹事呈主任委員之命辦理經常事務及執行委員會議
    之決議案」「總幹事應於任期屆滿一個月內須將有關事務、
    財產、帳冊等列冊呈當屆主任委員，以利移交下屆委員會」
    ，前開組織章程第23、24條分別定有明文。因此雖章程第17
    條規定卸任主任委員應於改選日起一個月內移交乙○○印信
    、相關簿冊及辦理新舊任交接，惟在設有總幹事情狀下，總
    幹事因事實上保管上開簿冊，當有義務協助主任委員辦理移
    交。而被告自接任第五屆主任委員後僅接受第四屆主任委員
    蕭天讚交付所掌管之印信，相關簿冊則繼續由林炳佑管理中
    ，為此，乙○○遂於90年9月29日召開第五屆管理委員暨監
    察委員聯席會第6次會議，訴外人黃昇振總幹事對有關交接
    事宜，作出報告謂「本人受聘於乙○○第五屆管理委員會總
    幹事乙職，但由於前任總幹事至今已超過3個月，仍未完成
    任何交接事宜，本人認為已違背組織章程第5章第24條，請
    主任及各委員定奪」等語，被告亦於會中時作出「有關財產
    報表移交清冊方面，請總務課張課長及財務課劉課長、葉慧
    明儘快完成造冊」之結論。嗣黃昇振及訴外人黃自設前後相
    繼擔任總幹事一職時，皆一再要求林炳佑辦理移交，惟林炳
    佑一再拒絕交出，並主張自己僅依組織章程第23條規定辦理
    經常事務及執行委員會議之決議，並未依同章程第24條規定
    掌管有關事務、財產、帳冊。被告發覺有異，清查乙○○財
    產情狀，嗣發現林炳佑等人涉及業務侵占罪，刑事部分現於
    台灣嘉義地方法院檢察署偵察中。此外，林炳佑等人明知自
    己非管理委員會成員，而以管理委員會名義召開信徒大會推
    動改選，由丙○○選為主任委員，再提名林炳佑為總幹事。
    上開違反章程所定之信徒大會決議經被告提起撤銷決議訴訟
    ，民事部分現於法院繫屬中。按第六屆管理委員會產生是否
    合法，究竟係無效或得撤銷等，猶懸而未決，且如認選任原
    告為主任委員之信徒決議無效，原告是否合法代理即生疑問
    。退步言之，縱認信徒大會僅係召集程序違法而屬得撤銷，
    未撤銷前仍為有效。然第四屆總幹事既未依章程辦理移交第
    五屆總幹事相關簿冊，被告自亦無從移交未曾掌管之簿冊等
    語，並聲明：（一）原告之訴駁回；（二）訴訟費用由原告
    負擔。
三、法院判斷：
（一）兩造不爭執之事實：
１、被告為乙○○第五屆主任委員。
２、乙○○於94年12月24日召開信徒大會決議，選任丙○○為第
    六屆主任委員。
３、被告對乙○○94年12月24日信徒大會決議提起撤銷決議訴訟
    ，一、二審均敗訴，目前上訴最高法院中。
４、乙○○組織章程第17條規定「委員任期屆滿由信徒大會重新
    改選。卸任主任委員應於改選日起一個月內將管理委員會暨
    本宮印信、財產登錄清冊、會計帳冊、收支憑證、公文書等
    填制移交清冊五份，辦理新舊任交接，並函報主管機關核備
    」。
（二）兩造有爭執者在於：原告是否經合法代理？及被告應負移
      交何物之義務？
（三）按被告對乙○○94年12月24日信徒大會決議所提起之撤銷
      決議訴訟，一、二審均敗訴，目前上訴最高法院中一情既
      為兩造所不爭執，該信徒大會決議既未經撤銷，則仍屬合
      法有效之決議，是經由信徒大會所選舉出來之第六屆主委
      丙○○，自屬原告合法之法定代理人，其代理原告提出本
      件訴訟，自無代理不合法之問題，被告此部分主張難認可
      採。
（四）又「委員任期屆滿由信徒大會重新改選。卸任主任委員應
      於改選日起一個月內將管理委員會暨本宮印信、財產登錄
      清冊、會計帳冊、收支憑證、公文書等填製移交清冊五份
      ，辦理新舊任交接，並函報主管機關核備」，乙○○組織
      章程第17條定有明文，且為被告所不爭執，是被告身為乙
      ○○第五屆主任委員，其於任期屆滿後1個月內自負有將
      管理委員會暨本宮印信、財產登錄清冊、會計帳冊、收支
      憑證、公文書等填制移交清冊5份，辦理新舊任交接之義
      務，被告雖抗辯第四屆總幹事林炳佑未辦理移交，被告亦
      無從移交未曾掌管之簿冊云云，然查，乙○○宮印1枚及
      乙○○嘉義市農會甲存支票62紙（票號FA0000000至FA000
      0000）為被告所保管一情，為被告所自認（見本院96年3
      月1日言詞辯論筆錄及被告95年11月20日之陳報狀），被
      告雖抗辯支票可能有用掉幾張云云，然經本院再三命被告
      陳報用掉哪些支票，被告卻均拒不陳報，難認其抗辯有理
      由。是原告訴請被告交付乙○○宮印1枚及乙○○嘉義市
      農會甲存支票62紙（票號FA0000000至FA0000000），應予
      准許。另如附表一所示帳戶；及如附表二所示不動產其法
      定代理人既仍記載為被告，則被告自負有協同變更法定代
      理人姓名及變更印鑑之義務，是原告訴請被告應協同原告
      辦理變更如附表一所示帳戶之戶名及留存印鑑之法定代理
      人為丙○○；及被告應協同將附表二所示之不動產法定代
      理人名義辦理變更登記為丙○○，亦應予准許。惟寺廟登
      記證1紙，被告抗辯未為被告所持有（見本院96年3月1日
      言詞辯論筆錄），原告亦無法舉證證明當初有移交被告，
      是難認寺廟登記證為被告所保管，被告對此自不負移交之
      責，原告此部分請求，難認有理由，應予駁回。
（五）綜上所述，原告依據乙○○組織章程」第17條之規定，請
      求被告應將乙○○宮印1枚、嘉義市農會甲存支票62紙（
      票號FA0000000號至FA0000000號）交付原告；被告應協同
      原告將如附表一所示帳戶之戶名及留存印鑑之法定代理人
      辦理變更為丙○○；並將附表二所示之不動產法定代理人
      名義辦理變更登記為丙○○，為有理由，應予准許，逾此
      範圍之請求，為無理由，應予駁回。
四、本件事證已臻明確，兩造其餘攻擊、防禦方法及所提證據，
    核與本判決結論無影響，爰不逐一論列。
五、本件訴訟除減縮部分外，原告敗訴部分，僅佔訴訟標的極少
    部分，故本院斟酌後，認為訴訟費用應由被告負擔全部，併
    此敘明。
六、據上論結，本件原告之訴為有一部有理由，一部無理由，依
    民事訴訟法第79條，判決如主文。
中　　華　　民　　國　　96　　年　　3　　月　　15　　日
                  民二庭法　官　黃明展
以上正本係照原本作成
如對本判決上訴須於判決送達後20日內向本院提出上訴狀
中　　華　　民　　國　　96　　年　　3　　月　　15　　日
                        書記官　陳昭煌
┌─────────────────────────────┐
│附表一                                                    │
├───┬────────┬───┬────────────┤
│編號  │銀行            │戶 名 │  帳            號      │
├───┼────────┼───┼────────────┤
│ 一   │嘉義市農會活期儲│乙○○│000-0000-00-00000-0-0   │
│      │蓄存款          │      │                        │
├───┼────────┼───┼────────────┤
│ 二   │嘉義市農會存本取│乙○○│0000000-00-00000-0-0000 │
│      │息儲蓄存款8筆   │      │                        │
├───┼────────┼───┼────────────┤
│ 三   │中華郵政嘉義郵局│乙○○│00000000                │
│      │郵政劃撥        │      │                        │
├───┼────────┼───┼────────────┤
│ 四   │合作金庫銀行嘉義│乙○○│E種17-502               │
│      │分行 (即原中國農│      │                        │
│      │民銀行嘉義分行) │      │                        │
└───┴────────┴───┴────────────┘
  附表二：
┌───┬────────┬────────────────┐
│編號  │ 所有權人       │權狀地號                        │
├───┼────────┼────────────────┤
│ 一   │乙○○          │92嘉地水字第010458號            │
├───┼────────┼────────────────┤
│ 二   │乙○○          │92嘉地水字第010459號            │
├───┼────────┼────────────────┤
│ 三   │乙○○          │92嘉地水字第010460號            │
├───┼────────┼────────────────┤
│ 四   │乙○○          │92嘉地水字第015807號            │
├───┼────────┼────────────────┤
│ 五   │乙○○          │92嘉地水字第015808號            │
├───┼────────┼────────────────┤
│ 六   │乙○○          │92嘉地水字第000438號            │
├───┼────────┼────────────────┤
│ 七   │乙○○          │92嘉地水字第010403號            │
├───┼────────┼────────────────┤
│ 八   │乙○○          │92嘉地水字第010404號            │
└───┴────────┴────────────────┘
中　　華　　民　　國　　96　　年　　3　　月　　15　　日
                  民二庭法　官　黃明展
以上正本係照原本作成
如對本判決上訴須於判決送達後20日內向本院提出上訴狀
中　　華　　民　　國　　96　　年　　3　　月　　15　　日
                            書記官　陳昭煌
